【裁判字號】    90,訴緝,113
【裁判日期】    900919
【裁判案由】    商業會計法等
【裁判全文】
臺灣臺北地方法院刑事判決                          九十年度訴緝字第一一三號
    公  訴  人  臺灣臺北地方法院檢察署檢察官
    被      告  甲○○
右列被告因商業會計法等案件，經檢察官提起公訴（八十九年度偵字第一二二八三、
一四五八八號），本院判決如左：
    主  文
甲○○商業負責人行使偽造私文書，足以生損害於公眾及他人，處有期徒刑柒月。緩
刑肆年。偽造之卓柏達、卓高金鳳印章各壹只及屋太公司八十六年度員工年薪資工資
表上偽造之卓柏達、卓高金鳳印文各拾貳枚，均沒收。
    事  實
一、甲○○係設於臺北市○○街九十三樓之一屋太企業有限公司（下稱屋太公司）之
    負責人，為商業負責人及從事業務之人。竟基於行使偽造私文書、業務上登載不
    實文書及填製不實會計憑證、記入帳冊之犯意，明知卓柏達、卓高金鳳於民國八
    十六年間，並未受僱於屋太公司，未經卓柏達、卓高金鳳之同意，而於八十六年
    間某日，在該公司之辦公室內，將此二人之年籍資料，在業務上所製作之員工年
    薪工資報表當年一月至十二月之薪津欄內，利用不知情之成年工頭接續不實登載
    上述二人於該期間在屋太公司各領取薪資新台幣（下同）共三十二萬元後，另以
    於不詳時地委由不知情之成年印匠偽刻之卓柏達、卓高金鳳二人之印章及廖建福
    本人之印章，接續蓋用該二人之印文於屋太公司員工年薪工資表之薪資受領人欄
    上，以偽造領取各該月份薪資證明之私文書，且記入公司帳冊。另於八十六年間
    某日，由甲○○交由不知情之成年會計師，憑以在八十六年某日填製卓柏達、卓
    高金鳳於該期間共領取前開薪資額此不實內容之屋太公司「各類所得扣繳暨免扣
    繳憑單」會計憑證，並交予財政部台北市國稅局萬華稽徵所，足以生損害於卓柏
    達、卓高金鳳及稅捐機關個人所得稅課徵之正確性。甲○○經通緝到案。
二、案經財政部高雄市國稅局函送臺灣臺北地方法院檢察署檢察官偵查起訴。
    理  由
一、右揭事實，業據被告甲○○於本院審理中坦承不諱，核與證人卓柏達、卓高金鳳
    於本院調查中證稱未曾在屋太公司任職而未經其同意遭虛列為員工而扣繳薪資所
    得一事悉相符合（見本院八十九年十月二日訊問筆錄），並有屋太公司台灣地區
    營利事業及扣繳單位稅籍查詢資料、營利事業所得稅稅籍資料查詢；卓柏達、卓
    高金鳳之各類所得扣繳暨免扣繳憑單、八十六年度綜合所得稅核定通知書及勞工
    保險被保險人投保資料表各一份等影本在卷可稽。是被告任意性自白應與事實相
    符。本件事證明確，被告犯行堪以認定。
二、按薪資表經領薪人蓋用印章後，即表示蓋章之人已領受該筆薪資，具領據之性質
    ，屬私文書，最高法院七十四年台上字第九○七號、八十二年度台非字第一五四
    號判決可資憑參。又營利事業填報「各類所得扣繳暨免扣繳憑單」，係附隨其業
    務而製作，不得謂非業務上所掌之文書，最高法院七十年九月二十一日第九次刑
    事庭會議決議亦可參照；另「扣繳憑單」係商業本身有權自行製存，用以證明支
    薪及代扣或免扣所得稅事項之經過而為造具記帳憑證所根據之憑證，核屬商業會
    計法所定之內部原始商業「會計憑證」。被告甲○○係屋太公司之負責人，為從
    事業務之人，明知卓柏達、卓高金鳳於八十六年一至十二月未在屋太公司工作，
    卻在業務上所製作之員工年薪工資報表上虛列二人向屋太公司領取該期間薪資之
    不實登載，並偽造二人之印章且蓋用彼等印文於薪資報表簽收欄以偽造為受領取
    各該月份薪資證明之文書後，記入公司帳冊，並利用不知情之會計師據以製作不
    實扣繳憑單之會計憑證而持以報稅，自足生損害於卓柏達、卓高金鳳及稅捐機關
    對個人所得稅核課之正確性，是核其所為，係犯刑法第二百十六條、第二百十五
    條之行使業務上登載不實文書罪與刑法第二百十六條、第二百十條之行使偽造私
    文書罪、商業會計法第七十一條第一款之以明知不實事項填製會計憑證、記入帳
    冊罪。又公訴人就領取薪資證明之行使偽造私文書部分漏未起訴，然此部分與行
    使業務上登載文書有想像競合犯之裁判上一罪關係，本院自得併予審究，附此敘
    明。被告利用不知情之成年工頭、印匠及會計師分別偽造薪資表、印章及填製不
    實之會計憑證文書，為間接正犯。其先後多次蓋用卓柏達、卓高金鳳印文及登載
    薪資行徑，係基於同一犯意，對同一法益侵害之數舉動接續施行，均為接續犯，
    應論以一罪（最高法院八十六年台上字第三二九五號判例參照），起訴書認係連
    續犯行，似有未當。另其偽造印章、印文係偽造私文書之部分行為，偽造私文書
    之低度行為則為行使偽造私文書之高度行為所吸收，均不另論罪。再各類所得扣
    繳暨免扣繳憑單既屬會計憑證，亦為業務上製作之文書，然商業會計法第七十一
    條第一款之以明知不實事項而填製會計憑證罪與刑法第二百十五條業務上文書登
    載不實罪，具有法條競合之特別關係，應從一重之商業會計法上之罪論擬。被告
    一報稅行為兼行使業務登載不實文書及偽造私文書，並同時侵害卓柏達、卓高金
    鳳之法益，為想像競合，應從一重之行使偽造私文書罪處斷；其所犯行使行使偽
    造私文書、填製不實會計憑證及記入帳冊罪間，有方法結果之牽連犯關係，應從
    一重行使偽造私文書罪處斷。爰審酌被告無前科素行，犯罪之動機、犯罪之手段
    平和、犯罪對被害人及國家稅務管理所生之危害、犯後坦認犯行之態度等一切情
    狀，量處如主文所示之刑，以示懲儆。末查，被告未曾受有期徒刑以上刑之宣告
    ，有台灣高等法院檢察署刑案紀錄簡覆表一份在卷可考，其等因一時失慮致罹犯
    本罪，經受此科刑教訓後，當知所警惕，信無再犯之虞，本院認所宣告之刑均以
    暫不執行為適當，併予宣告緩刑四年，以啟自新。
三、偽造之卓柏達、卓高金鳳印章各一只及屋太公司八十六年度員工年薪資工資表上
    偽造之卓柏達、卓高金鳳印文各十二枚，雖均未扣案，然無證據證明已經滅失，
    自均應依刑法第二百十九條規定宣告沒收。
四、公訴人另以被告甲○○係納稅義務人屋太公司之負責人，為從事業務之人，明知
    卓柏達、卓高金鳳於八十六年未在屋太公司工作，卻在業務上所製作之員工年薪
    工資報表上虛列卓柏達、卓高金鳳向屋太公司領取該期間薪資之不實登載，並偽
    造偽造受領取各該月份薪資證明之文書後，並利用不知情之會計師據以製作不實
    扣繳憑單之會計憑證而持以向財政部台北市國稅局報稅，而逃漏該公司八十六年
    度營業稅，亦涉有稅捐稽徵法第四十七條第一款、第四十一條之公司負責人為納
    稅義務人以不正當方法逃漏稅捐罪。惟按犯罪事實應依證據認定之，無證據不得
    推定其犯罪事實。又不能證明被告犯罪者，應諭知無罪之判決，刑事訴訟法第一
    百五十四條、第三百零一條第一項分別定有明文。次按稅捐稽徵法第四十一條之
    規定，依其文義解釋及該條無處罰未遂犯規定之情形以觀，乃屬結果犯，即除犯
    罪之目的在逃漏稅捐外，並須有逃漏應繳納之稅捐之結果事實，始足構成本法條
    之罪，最高法院迭著判例可資參照。第查屋太公司八十六年營利事業所得稅係屬
    未申報核定案件一節，業經本院函詢財政部台北市國稅局萬華稽徵所屬實，有該
    所八十九年十月十八日財北國稅萬審字第八九○○七九○七號函附卷可參，可見
    被告並未申報屋太公司八十六年度營利事業所得稅一事至明，準此自無從發生逃
    漏稅捐之結果，尚難以逃漏稅捐罪名相繩，此外復查無其他積極證據足證被告有
    公訴人所指之犯行，揆諸前開法條規定及判例旨趣，自應為被告無罪之諭知。
據上論斷，應依刑事訴訟法第二百九十九條第一項前段，商業會計法第七十一條第一
款、刑法第十一條前段、第二百十六條、第二百十條、第二百十五條、第五十五條、
第七十四條第一款、第二百十九條，判決如主文。
本案經檢察官蘇怡文到庭執行職務
中      華      民國      九十      年      九      月    十九    日
                                      臺灣臺北地方法院刑事第四庭
                                          法  官   吳  定  亞
右正本證明與原本無異。
如不服本判決，應於判決送達後十日內，向本院提出上訴狀。
                                          書記官   巫  美  華
中      華      民      國      九十      年      九      月   二十一   日
附錄本案論罪科刑法條全文
商業會計法第七十一條
商業負責人、主辦及經辦會計人員或依法受託代他人處理會計事務之人員
有左列情事之一者，處五年以下有期徒刑、拘役或科或併科新臺幣十五萬
元以下罰金：
  一  以明知為不實之事項，而填製會計憑證或記入帳冊者。
  二  故意使應保存之會計憑證、帳簿報表滅失毀損者。
  三  意圖不法之利益而偽造、變造會計憑證、帳簿報表內容或撕毀其頁
      數者。
  四  故意遺漏會計事項不為記錄，致使財務報表發生不實之結果者。
  五  其他利用不正當方法，致使會計事項或財務報表發生不實之結果者
      。
中華民國刑法第二百一十六條
行使第二百十條至第二百十五條之文書者，依偽造、變造文書或登載不實
事項或使登載不實事項之規定處斷。
中華民國刑法第二百一十五條
從事業務之人，明知為不實之事項，而登載於其業務上作成之文書，足以
生損害於公眾或他人者，處三年以下有期徒刑、拘役或五百元以下罰金。
中華民國刑法第二百一十條
 (偽造變造私文書罪)
偽造、變造私文書，足以生損害於公眾或他人者，處五年以下有期徒刑。


司法院資訊處製作；財團法人民間司法改革基金會備份。
